【裁判字號】    97,簡上,3
【裁判日期】    970430
【裁判案由】    確認界址
【裁判全文】
臺灣臺中地方法院民事判決               97年度簡上字第3號
上  訴  人  己○○
被上訴人    丙○○
            戊○○
            甲○○○
            林信儀
            丁○○○
共      同
訴訟代理人  廖本揚律師
被上訴人    乙○○
上當事人間確定界址事件，上訴人對於中華民國96年11月15日本
院台中簡易庭95年度中簡字第6651號第一審判決提起上訴，本院
於民國97年4月11日言詞辯論終結，判決如下：
    主    文
上訴駁回。
第二審訴訟費用新臺幣仟佰壹拾伍元由上訴人負擔。
    事    實
甲、上訴人方面：
一、聲明：求為判決：
  (一)原判決廢棄。
  (二)被上訴人在第一審之訴駁回。
  (三)請鑑定測量單位確實依據地籍測量實施規則第240條規定決
    定鑑定界址點位置。
  (四)第一、二審訴訟費用均由被上訴人負擔。
二、陳述：除與原判決記載相同者，茲引用之外，補稱：
  (一)依地方習慣常以水溝為兩地間之地界，東區○○段231-3地
    號土地內舊有三合院與舊有水塔均建築於日據時期，該舊有
    水塔與民國50年間被被上訴人丙○○搗毀的「紅磚牆」均位
    於水溝南側；而被上訴人所有旱溪段231-8地號土地在水溝
    北側，被上訴人之建築物也都建築在水溝北側。鈞院55年度
    易字第3920號及55年度易字第225號訴訟案件，審理期間，
    經鈞院囑託地政機關鑑測結果，證實該「紅磚牆」並無侵占
    被上訴人所有旱溪段231-8地號土地，此亦證實東區○○段
    231-3與231-8地號間之地界，應以紅磚牆北側之水溝為界。
  (二)旱溪段231-10、231-12地號與旱溪段231-3地號分割時，係
    以舊有三合院隔間土牆中心線及舊有三合院中庭中心線為界
    ，地界明確，經過土地改測迄今仍未改變，三合院隔間土牆
    中心線及舊有三合院中庭中心線依舊存在，並無改變。爾後
    旱溪段231-10、231-11地號與旱溪段231-12地號土地於53年
    經土地重測，產生土地增減情形，應與旱溪段231-3地號土
    地權益無涉，亦與旱溪段231-3地號土地他側地界無關。
  (三)旱溪段231-2、231-3、231-8等地號土地，因土地重測作業
    程序尚待補辦，目前其土地登記簿登記面積係由舊登記簿轉
    載，屬於參考性質，目前尚屬未確定狀態。依據台中市政府
    地政機關95年間補辦地籍圖重測作業成果顯示：旱溪段
    231-2、231-3、231-8等地號土地，將來重測後，面積將分
    別減少10平方公尺、37平方公尺、16平方公尺，重測範圍總
    計將減少68平方公尺，而非26平方公尺。如此，亦可反證：
    旱溪段231-10、231-11、231-12地號土地於53年經土地重測
    產生土地增加26平方公尺與本案無直接關連。
  (四)內政部測量局所送之鑑定圖成果報告，送出了兩種地界成果
    ，應該只是本案鑑定測量之前置作業，只是指出爭議雙方指
    界的差異成果而已。依法後續的鑑定測量作業，有待內政部
    測量局依據地籍測量實施規則第240條規定繼續完成，以提
    出只有一個成果之鑑定測量報告後，以供鈞院審理確定界址
    之需。
三、證據：除援用第一審所提證據外，並聲請囑託台中市政府調
    查說明：旱溪段231-3地號土地於48年間申請分割為同段
    231-3、231-10、231-11、231-12等地號時，地政機關辦理
    分割登記作業情形；53年間辦理土地改測時，旱溪段231-2
    、231-3、231-8、231-10、231-11、231-12等地號，於48年
    間，地政機關辦理土地改測作業情形及囑託內政部土地測量
    局及台中市政府地政機關將旱溪段231-2、231-3、231-8等
    地號及臨近宗地之(1)圖解地籍圖數值化成果與(2)系爭土地界
    址及臨近宗地界址實地施測數值資料，分別以1/100比例測
    繪於透明圖紙上及囑託內政部地政司解釋地藉測量實施規則
    第240條之相關法令規定。
乙、被上訴人丙○○、戊○○、甲○○○、林信儀、丁○○○方
    面：
一、聲明：求為判決：駁回上訴。
二、陳述：除與原判決記載相同者，茲引用之外，補稱：
  (一)按經界訴訟其經界線之位置為何，係法院依職權認定事項，
    不受當事人聲明之拘束。縱令判決與當事人之聲明未相符合
    ，亦無違法之處。
  (二)原審判決考量各項有利及不利因素，而以附圖所示F-G，G-H
    連線為兩造土地之界址，此雖與被上訴人所聲明主張有異，
    但基於訴訟經濟之考量，被上訴人仍可接受此一判決結果。
  (三)上訴人稱內政部96年9月26日補充鑑定圖乃屬未成之圖，實
    屬無稽：該圖補充說明3圖示M-N、O-P及K-L連接實線，已重
    測完竣，經套繪後發現其東側重測後K至M間寬度較重測前地
    籍圖經界線短少1.6公尺，致登記面積與地籍圖面積不符。
    造成該情形之原因，係因系爭231-3地號土地當初於48年11
    月10日分割時，分割後之231-10、231-11、231-12等地號土
    地於53年4月14日辦理修測時，總面積更多出26平方公尺之
    故。此多出的面積多年來一直未獲更正，仍錯誤沿用至今。
    事實上，系爭231-3地號土地南端M-N、O-P連接實線（重測
    後地籍圖經界線）應往南方推移，如此即可解釋何以登記面
    積與地籍圖面積不符。
  (四)上訴人主張平均配賦云云，毫無根據：中山地政事務所測量
    課長張忠誠於原審已明確表示本件無平均配賦問題，而是應
    依實際現況處理。是上訴人主張地籍測量實施規則第240 條
    規定與本件無關，顯有誤用。
三、證據：援用第一審所提證據。
丙、被上訴人乙○○未於言詞辯論期日到場，亦未提出書狀作何
    聲明或陳述。。
    理    由
一、被上訴人乙○○未於言詞辯論期日到場，核無民事訴訟法第
    386條各款所列情形，准依上訴人聲請，由其一造辯論而為
    判決。
二、經查昭和3年4月旱溪段231地號土地分割為231-2地號、
    231-3地號土地，分別由廖繼通、廖德旺（上訴人祖父）取
    得所有權。其中231-2地號土地於41年再分割成231-8、
    231-2地號土地，而231-8地號土地由被上訴人丙○○、戊○○之父陳清源於45年3月10日買受取得，上訴人丙○○、戊○○於69年11月19日因繼承取得該筆土地所有權。231-8地
    號土地於80年再分割為231-8地號、231-38地號土地；而
    231-2地號土地於80年再分割為231-2地號、231-36地號土地
    ，其中231-2地號土地嗣由被上訴人甲○○○、林信儀、丁○○○、乙○○所共有。而231-3地號土地於日據時代第一
    次總測量時面積為1，084平方公尺，於48年間分割出
    231-3、231-10、231-11、231-12地號等四筆土地，面積分
    別為675平方公尺、221平方公尺、66平方公尺、122平方公
    尺，合計1，084平方公尺。其中231-10、231-11、231-12
    地號土地，則於53年間修測及62年轉登至重造前舊簿時，面
    積竟分別登載為247平方公尺（原為221平方公尺，即增加26
    平方公尺）、76平方公尺（原為66平方公尺，即增加10平方
    公尺）、112平方公尺（原為122平方公尺，即減少10平方公
    尺）而231-3地號土地仍登載為675平方公尺，該四筆土合計
    面積，比分割前多出26平方公尺。台中市中山地政事務所測
    量課課長張忠誠於原審供稱：「日據時代的台帳轉到電腦化
    前之舊簿及現有電腦化之登記簿謄本，中間有包括修測、重
    測，當時就已經發現兩造土地面積不足。是因為日據時代的
    舊地籍圖跟現有指界不相符。從台帳轉成舊簿，舊簿轉成電
    腦化謄本，231-2地號土地面積是按照登記簿，沒增減。而
    231-3地號土地面積本來是1，084平方公尺，48年11月10日
    分割成231-3、231-10、231-11、231-12地號，面積合計1，
    084平方公尺，53年4月14日修測時，因為231-10、231-25
    、232、231-12、231-3地號土地所有權人界址指界一致，當
    然就以指界址來測面積，結果發現231-10地號土地總面積多
    了26平方公尺。這是因為日據時代的台帳所登記231-3地號
    土地面積就與實地面積有差。而且48年分割時，因為測量儀
    器、地籍圖的比例造成計算面積有誤謬，所以在53年修測時
    ，就發現231-10地號實際使用面積比登記簿面積多了26平方
    公尺。至於該增加部分與原告土地並沒有關係。日據時代的
    面積登記與現況不符，所以53年重測時，就現況將面積重測
    出來，結果造成雙方爭議未決。重測後，面積減少，沒平均
    配賦適用，應由法院仲裁。」因此，53年4月14日地政機關
    辦理修測時，僅有231-10、231-11、231-12地號等三筆土地
    ，其面積有增減，影響所及，應僅該三筆土地與其毗鄰土地
    間之界址（如231-10地號、231-12地號土地與231-3地號土
    地間之界址）而已，至於系爭231-8地號、231-2地號與系爭
    231-3地號間土地之界址，因231-3地號土地之間隔，則不受
    影響。
三、台中市政府地政機關於95年間補辦地籍圖重測結果：旱溪段
    231-2、231-3、231-8地號土地，面積分別減少10平方公尺
    、37平方公尺、16平方公尺，加上前揭231-10、231-11 、
    231-12地號土地於53年土地修測，面積亦增減，是兩造間之
    土地界址不清，爭議不斷，因重測糾紛未決，致兩造所有系
    爭土地被暫停受理所有權移轉及他項權利設定登記。本件重
    測作業之未能完成，係因土地所有權人到場指界發生界址爭
    議未獲解決，並非地籍圖紙有何伸縮，自無配賦問題。土地
    法第46條之2第2項規定，土地所有權人因設立界標或到場指
    界發生界址爭議時，準用第59條第2項規定處理之。即應由
    該管直轄市或縣 (市)地政機關予以調處，不服調處者，應
    於接到調處通知後15日內，向司法機關訴請處理，逾期不起
    訴者，依原調處結果辦理之。
    己○○、丙○○、張秀花、林信儀等人因台中市○區○○段
    231-3、231-8、231-2、231-38、231-39等地號土地重測界
    址爭議，於95年9月15日向台中市政府地政處聲請調處，調
    處結果：「因該等土地重測後面積減少，經當事人原則同意
    以原登記面積與減少面積之比例為原則，做為配賦之參考，
    重測後面積甲方減少38㎡，乙方減少10㎡，丙方減少20㎡，
    以該結果請中山地政事務所測量計算面積及經界線位置，並
    至現場釘定界標後，再定期邀請委員至實地會同權利當事人
    勘查後做成結論。惟上開調處結果未經全體所有權人同意接
    受。被上訴人於95年9月25日台中市政府檢送系爭231-3等地
    號土地地籍圖重測指界爭議不動產糾紛調處紀錄表後，於法
    定期間內，在95年10月5日向本院提起本件確認界址訴訟，
    詢屬正當，待確定界址訴訟經法院判決確定後，地政機關始
    得依據法院判決意旨及鑑定書所載關係位置補正地籍調查表
    ，並由重測機關辦理後續重測事宜。
四、所謂定不動產經界之訴訟，指不動產之經界不明，或就經界
    有爭執而求定其界線所在之訴訟而言，最高法院著有30年抗
    字第177號判例意旨參照。另按定不動產經界訴訟，其性質
    屬形成訴訟，原告提起此訴訟時，只須聲明請求定其界線所
    在即可，無須主張特定之界線。縱當事人有主張一定之界線
    ，法院可不受兩造當事人主張之拘束，得本於週查之結果，
    定雙方不動產之經界。而法院確定界址之事件，應參酌：(1)
    土地之登記面積、(2)舊地籍圖、(3)現地現有地形地物、(4)兩
    造取得所有權之事實、(5)兩造占有歷程及現狀、(6)地籍資料
    、(7)證人之證詞、(8)鑑定人之鑑定等一切情狀，以公平合理
    之原則，綜合加以確定界址。是原審法院依被上訴人（即原
    告）聲請會同兩造及內政部土地測量局指派測量員勘測現場
    ，內政部土地測量局為求測量精確，首先使用精密電子測距
    經緯儀在系爭土地周圍測設圖根點，並經檢核閉合後，作為
    該測區之控制點，然後以各圖根點為基點，分別依兩造之指
    界施測系爭土地及附近界址點，並計算其坐標值輸入電腦，
    以自動繪圖儀展繪於鑑測原圖上（同地籍圖比例尺1/600）
    ，然後依據台中市中山地政事務所保管之地籍圖、圖解地籍
    圖數值化成果及宗地資料等，謄、展繪本案有關土地地籍圖
    經界線，與前項成果核對檢核後測定於鑑測原圖上，作成鑑
    定圖，並於補充鑑定圖上標示重測後地籍圖經界線及重測前
    地籍圖經界線與兩造指界位置，此有勘驗筆錄及內政部土地
    測量局96年5月31日測籍字第0960600114號函附之鑑定書及
    鑑定圖、96年9月29日測籍字第0960009357號函附之補充鑑
    定圖附原審卷足憑。
五、茲參酌兩造系爭土地分割，取得所有權之歷程；土地修測、
    重測情況；舊地籍圖資料；土地登記面積；證人之證言及鑑
    定人之鑑定等一切情狀，確定兩造系爭土地間之界址如下：
    (一)查原審證人廖述庚所築水溝；張秀花所蓋廁所；廖德旺所
      築泥墻；廖述欽所砌紅磚牆，僅能證明使用現況，未經鑑
      測，難認各該地上物均沿土地界址開挖、砌築。
    (二)參照補充鑑定圖面積分析表：
      (1)外圍依重測後地籍圖經界線，系爭界址依被上訴人（即
        原告）指界（A--C--D--B連接虛線），計算宗地面積：
        231-2地號土地面積410平方公尺與地登記面積同；
        231-8地號土地面積為225平方公尺，比登記面積223平
        方公尺多2平方公尺；231-3地號土地面積為587平方公
        尺，比登記面積652平方公尺少65平方公尺。
      (2)外圍依重測後地籍圖經界線，系爭界址依被上訴人（即
        原告）指界（A1--C1--D1--B1連接虛線），計算宗地面
        積：231-2地號土地面積396平方公尺比登記面積410 平
        方公尺少14平方公尺；231-8地號土地面積為213平方公
        尺，比登記面積223平方公尺少10平方公尺；231-3地號
        土地面積為613平方公尺，比登記面積652平方公尺少39
        平方公尺。
      (3)外圍依重測後地籍圖經界線，以231-2地號土地北端K-L
        連接實線（重測後地籍圖經界線）為基準，套繪重測前
        地籍圖（比例尺1/1200）旱溪段231-2地號、231-8地號
        土地圖形及寬度之位置，系爭界址依重測前地籍圖經界
        線（E--F--G--H連接藍色點線）位置，計算宗地面積：
        231-2地號土地面積403平方公尺，比登記面積410平方
        公尺少7平方公尺；231-8地號土地面積為220平方公尺
        ，比登記面積223平方公尺少3平方公尺；231-3地號土
        地面積為599平方公尺，比登記面積652平方公尺少53
        平方公尺。
      (4)外圍依重測後地籍圖經界線，以231-3地號土地南端
        M-N、O-P連接實線（重測後地籍圖經界線）為基準，套
        繪重測前地籍圖（比例尺1/1200）旱溪段231-3地號、
        土地圖形及寬度之位置，系爭界址依重測前地籍圖經界
        線（E1--F1--G1--H1連接紅色點線）位置，計算宗地面
        積：231-2地號土地面積394平方公尺，比登記面積410
        平方公尺少16平方公尺；231-8地號土地面積為197平方
        公尺，比登記面積223平方公尺少26平方公尺；231-3
        地號土地面積為632平方公尺，比登記面積652平方公尺
        少20平方公尺。
    綜上所述，依被上訴人之指界，計算宗地之面積與地登記面
    積相較，誤差較小；依上訴人之指界，計算宗地之面積與登
    記面積相較，誤差較大，但兩造之指界均與重測前地政機關
    所保存之地籍圖經界線不相符合。而以E--F--G--H連接藍色
    點線作為系爭界址計算宗地之面積與地登記面積相較，誤差
    較小；如以E1--F1--G1--H1連接紅色點線作為系爭界址計算
    宗地之面積與地登記面積相較，則誤差較大。如補充鑑定圖
    所示，M-N、O-P及K-L連接實線，已重測完竣，經套繪後發
    現其東側重測後K-M間寬度較重測前地籍圖經界線短少約1.6
    公尺，致登記面積與地籍圖面積不符。此實肇因於231-3地
    號土地於48年辦理分割時，因為測量儀器、地籍圖之比例造
    成計算面積有誤謬，在53年就現況修測時，231-10地號土地
    實際使用面積比登記面積多了26平方公尺，致其與231-3地
    號土地間之界址往上推移，才造成K-M間寬度較重測前地籍
    圖經界線短少約1.6公尺，致登記面積與地籍圖面積不符。
    而系爭231-2地號、231-8地號土地面積，自日據時代台帳轉
    到電腦化前之舊簿及現有電腦化之登記簿謄本，均按登記簿
    轉載，沒增減，此經台中市中山地政事務所測量課課長張忠
    誠於原審到庭證述屬實。本件兩造間之系爭界址爭議不斷，
    其癥結所在為上訴人所有231-3地號土地與南邊相毗鄰土地
    231-10、231-12地號間之界址問題，回溯至48年分割，53年
    修測231-10、231-11、231-12等地號土地比登記面積多了26
    平方公尺，彼等間界址有待確定，面積更正後，所有問題即
    告解決，此與被上訴人所有231-2、231-8地號土地，實無何
    關連。但被上訴人丙○○、戊○○、甲○○○、林信儀、丁○○○表示原審判決多方面考量，以附圖所示F-G、G-H連線
    為兩造系爭土地之界址，雖與其原審聲明立張有異，但基於
    訴訟經濟考量，被上訴人仍願接受原審判決結果。則原審以
    附圖所示Ｅ-Ｆ-G--H連接藍色點線為兩造所有系爭土地之界
    址，實為公平合理。並確定系爭231-8地號土地與系爭231-3
    地號土地之界址為如附圖所示F、G二點連線；確定系爭
    231-2地號土地與系爭231-3地號土地之界址為如附圖所示G
    、H二點連線。實屬允當。上訴意旨指摘原判決不當，求予
    廢棄改判，為無理由，應予駁回其上訴。
六、據上論結，本件上訴為無理由，依民事訴訟法第436條之1第
    3項、第463條、第385條第1項前段、第449條第1項、第78
    條，判決如主文。
中    華    民    國    97    年    4     月    30    日
                  民事第二庭    審判長法  官  許秀芬
                                      法  官  陳秋月
                                      法  官  周靜秀
上正本證明與原本無異。
不得上訴。
中    華    民    國    97    年    5     月     2    日
                                       書記官


司法院資訊處製作；財團法人民間司法改革基金會備份。
